臺灣高等法院刑事判決　　　　　　　　 94年度上易字第292號
上　訴　人　臺灣臺北地方法院檢察署檢察官
被　　　告　乙○○
上列上訴人因贓物案件，不服臺灣臺北地方法院93年度易字第12
85號，中華民國94年1月4日第一審判決（起訴案號：臺灣臺北地
方法院檢察署93年度偵字第4609號），提起上訴，本院判決如下
：
    主  文
上訴駁回。
    理  由
一、本件公訴意旨略以：乙○○於民國92年5 月間某日，在臺北
    市○○路○ 段58巷7號4樓其女友藍萍萍租居處，明知如附件
    表列所示之飾品、字畫等物，係來路不明之贓物，竟向自稱
    劉順成之成年男子加以收受。嗣於同年8 月12日22時40分許
    ，在上址及其臺北縣新店市○○路○段11號3樓住處，為警查
    獲，並扣得如附件表列所示之贓物。案經臺北縣政府警察局
    新店分局報請偵辦，因認乙○○涉有刑法第349條第1項之收
    受贓物罪嫌。
二、按犯罪事實應依證據認定之，無證據不得認定其犯罪事實；
    不能證明被告犯罪者，應諭知無罪之判決，刑事訴訟法第
    154條第2項、第301條第1項分別定有明文。又認定犯罪事實
    所憑之證據，雖不以直接證據為限，間接證據亦包括在內，
    然無論直接或間接證據，其為訴訟上之證明，須於通常一般
    之人均不致於有所懷疑，而得確信其為真實之程度者，始得
    據之為有罪之認定，倘其證明尚未達到此一程度，而有合理
    性懷疑之存在時，即無從為有罪之認定，此亦有最高法院76
    年台上字第4986號判例意旨可資參照。
三、上訴人即被告乙○○雖於本院審理期日，未到庭答辯，惟據
    其於本院準備程序中所述，坦承有於上開時、地經警在其上
    開住處及其女友即證人藍萍萍上開租屋處查獲如附件表列之
    物等事實，然仍堅決否認有何收受贓物之犯行，辯稱：扣案
    如檢察官聲請簡易判決處刑書附件所示之物中，除字畫部分
    係友人劉順成攜至其上開住處供其欣賞後遺留在該處，其不
    知是否係贓物者外，其餘物品均係其所購買或收藏之物品，
    並非來路不明之贓物等語。
四、公訴人認被告涉有上開收受贓物罪嫌，無非係以證人沈威良
    於偵查中之證述，被告之辯稱係卸責之詞，不足採信，並有
    贓證物品清單及相片29張附卷，為其主要論罪論據。然查：
  (一)被告於上開時、地為警查獲時所扣得之物品中，為聲請簡易
    判決處刑書附件所未記載之首飾盒1 個，亦即臺北縣政府警
    察局新店分局贓證物品一覽表一（以下簡稱贓證物品表一）
    編號3 所示之物 (業經檢察官就此部分不另為不起訴處分之
    諭知），以及如聲請簡易判決處刑書附件編號九備註欄贓物
    清單編號27所示之石藝品一個，亦即贓證物品表一編號27所
    示之物，雖經被害人即證人甲○○於警詢時及原審法院審理
    時證稱均係其所有之物，且於92年2 月28日在其臺北縣新店
    市○○路93號6 樓住處，連同其他珠寶、首飾一併遭竊之物
    等語在卷（見偵查卷第21頁；原審卷第43頁），質之證人甲
    ○○上開二項物品有無足資辨認之特徵，證人甲○○於原審
    法院審理時證稱：該首飾盒係一黑色絨布盒，盒內左邊設有
    3 個放置戒指之小隔層，臺灣少有，係20多年前由美國帶回
    臺灣，上開石藝品，則係自原與臺灣藍寶一同鑲嵌而成之別
    針上所拆卸取下之二個圓形小白玉等語綦詳（見原審卷第43
    頁），本院依檢察官聲請將該首飾盒送請台北市金銀珠寶商
    業同業公會鑑定，依該公會本其專業意見表示，從外觀及材
    質觀察，該首飾盒應係進口珠寶盒，所使用之植絨布料及內
    殼鐵質，均非近年來產品，且盒蓋內有撳機，RAU- KLKIT，
    應係進口貨，內裝格式包括戒指格及耳環格，亦非國內產品
    之規格，此種珠寶盒之製作至少為1990年以前或更遠的產品
    ，至於真確之產出年代，不易判別等情，有該公會94年4 月
    1日 (94）北市金商源字第068號函在卷可憑，是證人甲○○
    之證詞確有可信之處。惟縱認上開2 項物品均係證人甲○○
    所有遭竊之物，然依該圓形小白玉2 個為警查扣時，業遭拆
    卸變更與證人甲○○所稱原來係與臺灣藍寶一同鑲嵌而成別
    針之原始形貌，外型變異極大，至於首飾盒產出之時間亦距
    案發時有至少12年以上之時間，證人甲○○於警詢中亦稱該
    等物品僅價值約新台幣500 元，是依該等物品之現實情況，
    並非極具價值，尚無法遽認被告在取得上開2 項物品時，主
    觀上有明知該2 項物品均係他人遭竊之物，而有贓物之認知
    。
  (二)本案除上開首飾盒1個及圓形小白玉2個外，餘如檢察官聲請
    簡易判決處刑書附件所示之物，檢察官並無提出任何證據足
    以證明該等扣案之物，確屬來路不明之贓物，亦均無被害人
    出面指認該等物品係其等失竊之物，且佐以一般人在購買珠
    寶、首飾、家電或其他物品時，縱係單價甚高，極具收藏價
    值之物，若時隔已久，亦非必會妥善保存銀樓或飾品店所出
    具之保單或購買證明，抑或詳加記憶購入各項物品之購買時
    、地及價額，甚或受贈何人等細節，遑論扣案如檢察官聲請
    簡易判決處刑書附件編號1 至編號12所示樣式及價值均看似
    普通之飾品、手錶、代幣、紀念幣等物，自不能以被告無法
    提出購買之證明或其他來源證明，即推認被告係收受贓物，
    況被告在為警查獲前，確曾自其向有收藏古玉玩賞之友人即
    證人林天處受贈用以擺飾、觀賞之玉石之事實，亦據證人林
    天於原審法院審理時證述屬實（見原審卷第43頁背面），是
    以，被告辯稱扣案如檢察官聲請簡易判決處刑書附件所示之
    物品，除字畫係案外人劉順成所有遺留於該處之物外，餘均
    係其所購買或收藏之物，均非來路不明之贓物等語，非屬全
    然無據，自不得僅以被告無法一一明確指出如檢察官聲請簡
    易判決處刑書附件所示之物之來源或提出購買證明，逕認該
    等物品均屬來路不明之贓物。
五、刑事訴訟法第161條已於91年2 月8日修正公布，修正後同條
    第1 項規定：檢察官就被告犯罪事實，應負舉證責任，並指
    出證明之方法。因此，檢察官對於起訴之犯罪事實，應負提
    出證據及說服之實質舉證責任。倘其所提出之證據，不足為
    被告有罪之積極證明，或其闡明之證明方法，無從說服法官
    以形成被告有罪之心證，基於無罪推定之原則，自應為被告
    無罪判決之諭知。本案並無足可證明被告從事犯罪構成要件
    行為之積極證據，若假定被告為犯人而命其自證無罪，藉以
    過濾特定犯罪人，或推測被告涉及某項罪名，而依其自辯過
    程搜求相關資料，藉以判斷其究竟有無構成特定犯罪，並不
    符合無罪推定原則之法則。況持有如附表所示之物，在社會
    生活經驗上，合理之原因非一，自無從僅以被告持有該等物
    品即推認被告係收受贓物。本院就卷內訴訟資料，逐一剖析
    ，參互審酌，仍無從獲得被告有罪之心證，應認不能證明被
    告犯罪。
六、檢察官上訴主張：被告無法供出扣案之物來源，所辯亦均屬
    不實，且本案扣案之物均屬完好之物，被告應有贓物之認識
    。被告辯稱上開首飾盒係4、5年前購自跳蚤市場，經鑑定後
    若與事實不符，亦可證明被告之收受贓物犯行等語。惟扣案
    之物除上開首飾盒及小白玉部分，經證人甲○○出面認領，
    餘均無失主，是否堪認係贓物，尚有可議之處，縱被告無法
    合理說明扣案物品之真確來源，惟被告本受無罪推定，非可
    假定被告為犯人而命其自證無罪，是被告之答辯縱無法證明
    為真，亦非可即因此即推認被告犯罪。雖上開首飾盒送鑑定
    後，可認證人甲○○所言具有可信性，惟此亦僅能推知證人
    甲○○遭竊之物於被告處遭查扣，惟由該首飾盒之外觀及盒
    內物品於查獲時之狀況觀察，並無法推認被告係明知該等物
    品為贓物而收受之，是檢察官之上訴，尚難認為有理，原審
    認被告之犯罪，尚屬無法證明，而為被告無罪之諭知，經核
    認事用法均無違誤，檢察官之上訴，應予駁回。
七、被告經合法傳喚，無正當理由未到庭，爰不待其陳述，逕行
    判決。
據上論斷，應依刑事訴訟法第371條、第368條，判決如主文。
本案經檢察官周志榮到庭執行職務。
中　　華　　民　　國　　94　　年　　5 　　月　　30　　日
　　　　　　　　　刑事第七庭審判長法　官  蔡秀雄
　　　　　　　　　　　　　　　    法　官  林明俊
　　　　　　　 　 　　　　　　　　法　官  蘇素娥
以上正本證明與原本無異。
不得上訴。
                                  書記官  何閣梅
中　　華　　民　　國　　94　　年　　5 　　月　　30　　日
